臺灣臺南地方法院民事判決
110年度婚字第149號
原      告  甲○○  
訴訟代理人  李慧千律師
被      告  乙○○  
上列當事人間請求離婚等事件，本院判決如下：
    主      文
確認原告與被告間之婚姻無效。
訴訟費用新臺幣5,500元由被告負擔。
    事實及理由
甲、原告主張：
壹、先位之訴(婚姻無效)：
一、兩造於民國76年4月26日結婚，婚後育有長男蔡○翰及長女蔡
    ○婷，目前均已成年。兩造於82年1月13日協議離婚，同時約
    定長男與長女均由被告監護。惟因原告當時不捨得兩名子女
    沒有母親在旁照顧生活起居，乃於83年再度與被告及兩名子
    女共同生活，原告又擔心兩造間沒有婚姻關係不利於子女在
    社會中之活動，在民國94年6月18日偕同被告到戶政事務所
    辦理結婚登記，但並無公開儀式。
二、96年5月23日修正公布前第982條明文:「結婚，應有公開儀
    式及二人以上之證人。經依戶籍法為結婚之登記者，推定其
    已結婚。」，96年5月23日修正後之民法第982條則修正為:
    結婚應以書面為之，有二人以上證人之簽名，並應由雙方當
    事人向戶政機關為結婚之登記。又民法親屬編施行法第1條
    規定，「關於親屬之事件，在民法親囑編施行前發生者，除
    本施行法有特別規定外，不適用民法親屬編之規定；其在修
    正前發生者，除本施行法有特別規定外，亦不適用修正後之
    規定。」、民法親屬編施行法第4之1條第1項明文：「96年5
    5月4日修正之民法第982條之規定，自公布後1年施行。」，
    97年5月23日之前，民法親屬編關於結婚之規定，仍以應具
    備公開儀式及二人以上之證人為要件。
三、兩造於94年6月18日去戶政事務所辦理結婚登記時，並沒有
    舉行公開儀式，也沒有二人以上之證人。兩造所持向戶政事
    務所辦理結婚登記之結婚證書，全係由原告一人單獨親自書
    寫並用印，實際上並沒有主婚人莊○庸(已歿)、介紹人莊○明
    (當時人在大陸，現在也是)及證婚人黃○珍(已歿)。兩造間
    於94年6月18日登記結婚時，兩造長子蔡○翰已經17歲，蔡○
    翰可以證明兩造在94年6月18日並沒有舉行結婚之公開儀式
    ，原告之母親莊○亦可以證明兩造在94年6月18日沒有舉行結
    婚之公開儀式。
四、兩造間於94年6月18日雖有至戶政事務所辦理結婚登記，惟
    結婚證書上之主婚人莊○庸、介紹人莊○明及證婚人黃○珍並
    沒有見證兩造是否有結婚之真意，也沒有舉行公開儀式，兩
    造於94年6月18日之結婚並不符合當時民法第982條第1項結
    婚之規定，兩造間之婚姻應屬無效。
貳、備位之訴(離婚)：
一、兩造於94年6月18日登記結婚後，被告常會猜疑原告有婚外
    情，只要被告打電話給原告時，原告沒有接電話，被告就會
    持續一直打到原告接，在原告接電話後，被告就開始喝斥原
    告，罵原告為何不接電話，說原告有男人等，即便原告解釋
    也沒有用。例如，原告有僵直脊椎炎，醫生囑咐原告要固定
    運動及拉筋，原告每天早上7時30分會到公園跟60歲左右的
    大姊一起運動，被告完全不信，還說誰說每天都要運動，一
    定是在外面有男人。原告還沒有接電話前，被告還會打電話
    給兩造長子及長女或是原告之姊妹，詢問是否知道原告去處
    ，並宣說原告一定是在外面有男人等有損原告清白及人格尊
    嚴之事。
二、被告在108年5月16日出境到大陸工作後，長達2年期間沒有
    返國，被告顯然沒有維持婚姻之意願。
三、民法親編於74年修正後，於第1052條增列第2項離婚事由之
    概括規定，准「有前項以外之重大事由，難以維持婚姻，夫
    妻之一方得請求離婚」，其目的在使夫妻請求裁判離婚之事
    由較富彈性。是夫妻間發生之情事，苟足使婚姻難以維持，
    即無不准依該條第2項訴請離婚之理(有最高法院86年台上字
    第606號判例可參)。至是否有難以維持婚姻之重大事由，其
    判斷標準為婚姻是否已生破綻而無回復之望，此除應依當事
    人主觀上有無維持婚姻之意欲考量外，尚應依夫妻間相處之
    各種客觀情事判斷之，即難以維持婚姻之事實，是否已達於
    倘處於同一境況，任何人均將喪失維持婚姻希望之程度以決
    之。又婚姻係以夫妻共同生活為目的，夫妻雙方應以誠摯互
    信為基礎，相互扶持，共同建立和諧美滿之家庭，倘有一方
    不尊重他方之身體安全及人格尊嚴，又已各自獨立分居多時
    ，雙方誠摯互信及相愛之感基礎已經不復存在，依一般人之
    生活經驗，顯然難期修復，雙方共同生活之婚姻目的已經不
    能達成，自應認係民法第1052條第2項規定難以維持婚姻之
    重大事由。
四、兩造於94年6月18日結婚後，被告常年指控原告在外有男人
    ，並四處宣說，已令原告精神上感到無比痛苦，無法繼續與
    其共同生活。爰請求依民法第1052條第1項第3款或第2項之
    規定，判決兩造離婚。
乙、經查：
壹、按結婚應有公開儀式及二人以上之證人；不具備上開方式者
    ，無效，96年5月23日修正前之民法第982條第1項、988條第
    1款分別定有明文。
貳、原告主張兩造於94年6月18日之結婚，未舉行公開之儀式等
    情，業經證人即兩造之子蔡承翰及原告之母親莊○證述明確
    （參見本院卷第64頁至第66頁），且被告經通知而未到庭陳
    述意見，自應認兩造於94年6月18日之結婚確未舉行公開之
    儀式至明。
參、既然兩造結婚未舉行公開之儀式，則依當時民法第982條第1
    項、988條第1款之規定，兩造間之婚姻應屬無效。
肆、綜上所述，原告先位聲明請求確認兩造間之婚姻無效，為有
    理由，應予准許。至於原告備位聲明請求離婚等情，則不再
    論述，故判決如主文。
中　　華　　民　　國　 110　　年　　12 　　月　 29　　日
                  家事法庭      法  官　彭振湘    
以上正本係照原本作成。
如對本判決上訴，須於判決送達後20日之不變期間內，向本院提
出上訴狀。
中　　華　　民　　國　 110　　年　　12 　　月　 29　　日
                                書記官　易佩雯